臺灣苗栗地方法院民事簡易判決 　　　96年度苗簡字第278號
原　　　告　丁○○○即張月里.
訴訟代理人　饒斯棋律師
被　　　告　乙○○
上列當事人間確認本票債權不存在事件，於民國96年7月27日言
詞辯論終結，本院判決如下：
    主      文
確認被告持有原告與訴外人宋萬勝所共同簽發，如附表所示票面
金額合計新臺幣壹佰玖拾萬元之本票拾捌紙，對原告之票據權
利不存在。
訴訟費用新臺幣壹萬玖仟捌佰壹拾元由被告負擔。
    事實及理由
壹、程序方面：
一、按訴狀送達後，原告不得將原訴變更或追加他訴，但請求之
    基礎事實同一者、不甚礙被告之防禦及訴訟之終結者，不在
    此限。民事訴訟法第255 條第1 項第2 、7 款定有明文。又
    所謂請求之基礎事實同一，係指變更或追加之訴與原訴之主
    要爭點有其共同性，各請求利益之主張在社會生活上可認為
    同一或關連，而就原請求之訴訟及證據資料，於審理繼續進
    行在相當程度範圍內具有同一性或一體性，得期待於後請求
    之審理予以利用，俾先後兩請求在同一程序得加以解決，避
    免重複審理，進而為統一解決紛爭者，即屬之（參照最高法
    院90年臺上字第16號判決意旨）。查本件原告係以其與被告
    並無債權債務關係，於民國94年4 月16日，遭被告脅迫，而
    與訴外人宋萬勝共同簽發面額共新臺幣（下同）2,700,000
    元之本票合計54紙，因被告就附表編號3 、4 、9 、10所示
    之本票向本院聲請對本票准許強制執行之裁定，故就附表編
    號3 、4 、9 、10所示之本票提起確認本票債權不存在訴訟
    ；嗣於訴訟進行中，原告因得知被告尚持有附表所示其餘34
    紙本票，且已就其中附表編號1 、2 、5 至8 所示之6 紙本
    票向本院聲請對本票准許強制執行之裁定，遂具狀追加請求
    確認如附表編號1 、2 、5 至8 、11至38號所示34紙本票之
    本票債權不存在之訴，上開票據既係於基於同一原因事實所
    簽發，核有社會事實上之共通性及關聯性，且就原請求所主
    張之事實及證據資料，於追加部分被告亦得加以利用，無礙
    於被告之防禦及訴訟之終結，並符訴訟經濟，揆諸前開說明
    ，本件原告所為訴之追加，應予准許，合先敘明。
二、復按確認之訴，非原告有即受確認判決之法律上利益者不得
    提起，民事訴訟法第247 條定有明文。所謂即受確認判決之
    法律上利益，係指法律關係存否不明確，原告在法律上之地
    位有不安之狀態存在或受侵害之危險，而此種不安之狀態或
    危險，能以確認判決除去者而言（最高法院42年臺上字第10
    31號判例意旨參照）。本件原告主張被告持有以原告與訴外
    人宋萬勝為共同發票人之如附表所示本票（下稱系爭本票）
    債權不存在，被告竟將所持有之系爭本票，陸續向本院聲請
    本票准許強制執行，並取得准許裁定，有本院94年度票字第
    610 號、95年度票字第40號、95年度票字第593 號、96年度
    票字第52號民事裁定在卷可參，原告法律上地位有受侵害之
    虞，且此項危險得以對於被告之確認判決除去，是原告有即
    受確認判決之法律上利益，應可認定，先予敘明。
貳、實體方面：
一、原告起訴主張：原告與被告並無金錢往來，被告所持有之系
    爭本票，係因訴外人宋萬勝積欠被告債款，被告委託設於新
    竹巿東區○○路750 號之「一銀融資公司」，向訴外人宋萬
    勝催討，而於94年4 月16日下午5 時許，原告陪同訴外人宋
    萬勝之母親前往處理上開債務時，被告為使原告擔保該債務
    ，遂以辱罵、惡言相向、向原告稱不簽名即不能離開等方式
    ，脅迫原告與訴外人宋萬勝共同簽發本票，原告迫於無奈而
    簽發系爭本票，原告嗣後已報警處理，被告上開犯行亦經臺
    灣新竹地方法院以95年度易字第50號判決，判處被告拘役10
    日，得易科罰金確定，原告本不應負擔此票據債務，然被告
    陸續持系爭本票向法院聲請強執行，為此，原告有確認系爭
    本票債權不存在之必要。並聲明：求為判決如主文所示。
二、被告則以：伊委託「一銀融資公司」向訴外人宋萬勝催討債
    務，系爭本票係訴外人宋萬勝要求原告簽發，並不是伊所要
    求，況且原告簽發本票時，伊並不在場，並未以脅迫之方式
    使原告簽發系爭本票，伊不服刑事判決之認定，伊認為訴外
    人宋萬勝向伊借的錢有被原告拿走，原告與宋萬勝欠伊錢就
    應該還錢云云，資為抗辯。並聲明：駁回原告之訴。
三、查本件原告主張被告前因於94年4 月16日，在新竹巿東區○
    ○路750 號「一銀融資公司」，為使原告擔保訴外人宋萬勝
    積欠之債務，竟出於強制之犯罪意思，以辱罵及惡言相向並
    稱不簽名即不能離開之方式，而施脅迫於原告，使其行提出
    身分證，並與訴外人宋萬勝共同簽發票面金額各為50,000元
    之本票共54紙，及於借款擔保書之協商還款事宜契約書簽名
    當連帶保證人等無義務之事等行為，為臺灣新竹地方法院於
    95年10月31日以95年度易字第50號判處拘役10日，得易科罰
    金確定，並已執行完畢，而被告復陸續持上開54紙本票中如
    附表編號1 至10所示之10紙本票，向本院聲請准許強制執行
    等事實，業據其提出上開刑事判決、本院准許本票強制執行
    之民事裁定等件為證，復經本院依職權調取臺灣新竹地方法
    院95年度易字第50號刑事案卷（含臺灣新竹地方法院檢察署
    95年度執字第3047號執行卷宗）、本院95年度票字第40號、
    本院96年度票字第52號本票裁定民事案卷，核閱無訛，堪以
    認定。又原告主張兩造間並無任何債權債務之原因關係，原
    告係因遭被告脅迫而簽發本票予被告，原告無須負擔系爭本
    票之票據債務等情，則為被告所否認，並以前詞置辯，是本
    件所應審究者厥為：(一)原告簽發系爭本票是否係遭被告脅迫
    所致？(二)被告取得系爭本票是否有原因債權存在？經查：
  (一)原告簽發系爭本票是否係遭被告脅迫所致？
  1.原告於94年4 月16日下午5 時許，在新竹巿東區○○路750
    號「一銀融資公司」，遭被告以辱罵、惡言相向、向原告稱
    不簽名即不能離開等方式，要求原告與訴外人宋萬勝共同簽
    發本票等情，業據原告於被告所涉妨害自由案件中指述綦詳
    （見臺灣新竹地方法院檢察署94年度偵字第6363號偵查卷第
    49-50 頁、臺灣新竹地方法院95年度易字第50號刑事卷第16
    5-170 頁），核與證人即當時在場之宋萬勝母親宋七妹於上
    開刑事案件偵查及審理中證稱：94年4 月16日當天被告有找
    7 、8 個人要找伊兒子宋萬勝，宋萬勝有跟他們去公司，伊
    不放心要原告載伊去公司，中午過後去到黃昏才回來，被告
    要求伊兒子還錢，伊兒子有跟被告借錢投資生意，被告當天
    有打原告，罵三字經，但有被收帳公司的丙○○等人制止，
    被告有逼原告拿出身分證及簽本票，否則不願意讓原告走，
    收帳公司的人則在旁邊教原告怎麼寫，寫好才走，現場只有
    被告一直罵三字經，其他人並沒有罵等語（見上開偵查卷第
    50頁及審理卷第141-146 頁）；證人宋萬勝於偵查及審理時
    證稱：當天被告帶一大票人帶伊與母親到「一銀融資公司」
    ，伊打電話請原告到「一銀融資公司」，原告到達後，被告
    就咆哮、罵三字經、一直要打原告，但被「一銀融資公司」
    的人阻擋，因伊欠被告錢，被告要求原告作保，並要原告拿
    出身分證及簽本票，如果不簽不讓原告走，只要原告一走動
    ，被告就要打原告，讓原告不敢離開等語（見上開偵查卷第
    50頁及審理卷第173-178 頁）；證人甲○○、丙○○亦於偵
    查及審理時到庭證稱：當天被告一直要打原告，罵原告罵得
    很難聽，被告指定要原告當保證人，被告的意思是沒有原告
    簽名就不願意與宋萬勝協議，所以請原告到公司，被告有說
    要原告簽完再回去，但沒有不讓原告回家，但被告態度很兇
    ，旁邊聽的人感覺是不簽不行等語（見上開偵查卷第50、51
    頁及審理卷第147-164 頁）相符，並有借款擔保書之（協商
    還款事宜）契約書、同意提供房屋擔保品協議書、委託契約
    書、委託書、和解書及系爭本票38紙等件附於上開刑事案卷
    可參，堪以認定。
  2.此外，被告上開行為，亦經臺灣新竹地方法院以95年度易字
    第50號判決被告以脅迫使人行無義務之事，處拘役10日，如
    易科罰金，以銀元三百元折算壹日確定在案，此業據本院調
    取上開刑事全案卷證資料查證明確，並有上開刑事判決書附
    卷可稽，益徵被告確有以辱罵、惡言相向、向原告稱不簽名
    即不能離開等方式，要求原告與訴外人宋萬勝共同簽發本票
    等事實，被告猶執前詞抗辯，自屬無據，委無足採。
  (二)被告取得系爭本票是否有原因債權存在？
  1.按本票固為無因證券，票據債務人不得以自己與發票人或執
    票人前手間所存在之抗辯事由，對抗執票人。然發票人非不
    得以自己與執票人間所存之抗辯事由對抗執票人，此觀票據
    法第13條上段之反面解釋而自明。又如發票人一旦提出其基
    礎原因關係不存在之對人抗辯，執票人自應就該基礎原因關
    係存在之積極事實，負舉證責任（最高法院81年度臺上879
    號判決意旨參照）。本件原告主張系爭本票欠缺基礎原因關
    係，被告則主張系爭本票之基礎原因關係為消費借貸法律關
    係，原告否認兩造間有消費借貸法律關係存在，揆諸上開判
    例及判決意旨，自應由被告舉證證明兩造間存在消費借貸關
    係及借款已交付之事實。
  2.查被告於本院審理時自承：訴外人宋萬勝以要投標工程向伊
    借款，與伊接觸的是宋萬勝，錢亦是交付給宋萬勝，原告並
    沒有與伊接觸過，借款時伊也沒有要求原告要為借款擔保，
    等語（見本院卷第35、71頁），足見兩造間並無任何金錢往
    來，原告主張兩造間就系爭本票，並無任何原因關係債權存
    在，自屬可採。雖被告抗辯：伊委託「一銀融資公司」向宋
    萬勝催討債務時，宋萬勝表示錢是拿給原告，既然錢是拿給
    原告，原告就應與宋萬勝就應一起清償，故要求原告簽發本
    票乙節。然原告否認有收受宋萬勝向被告借貸之款項，而證
    人宋萬勝於上開被告所涉刑事案件中亦證稱：伊有向被告借
    款約190 餘萬元，伊投資做生意花掉了，原告與伊只是鄰居
    關係，並無其他關係，原告之所以在系爭本票上簽名，是因
    為被告要求，如果不簽不能走等語（見該刑事案件審理卷第
    173-176 頁）；證人即「一銀融資公司」之甲○○、丙○○
    亦於該案中證稱：當天是被告要求一定原告在本票上簽名才
    可以，伊等不知道為何被告要原告簽發本票，感覺像是感情
    因素，所以一定要把原告拖下來等語（見上開刑事審理卷第
    152 、160 頁），足見宋萬勝未曾表示其向被告所借貸之金
    錢是交付予原告，被告前揭抗辯，顯難採信。從而，被告既
    未能就系爭本票收受之原因關係為消費借貸乙節舉證證明，
    兩造間就系爭本票並無原因債權存在，被告自不得執系爭本
    票對原告主張發票人責任。
四、綜上所述，如附表所示之系爭本票，既是原告遭被告脅迫所
    簽發，兩造間並無原因債權存在，則原告訴請確認系爭本票
    債權對其不存在，即為有理由，應予准許。至於被告請求傳
    訊證人甲○○、證人丙○○用以證明其等有拿16張本票沒有
    返還云云，與本件爭點無關，本院因認並無調查之必要，附
    此敘明。
五、又法院為終局判決時，應依職權為訴訟費用之裁判，民事訴
    訟法第87條第1 項定有明文。本件第一審訴訟費用為裁判費
    19,810元，應由被告負擔，爰確定本件訴訟費用額如主文第
    2 項所示。
六、兩造其餘之陳述、攻擊防禦方法及舉證，均對本判決之結果
    不生影響，爰不逐一論述，併此敘明。
七、據上論結，本件原告之訴為理由，依民事訴訟法第78條、第
    87條第1項，判決如主文。
中　　華　　民　　國　　96　　年　　8 　　月　　10 　　日
                  臺灣苗栗地方法院簡易庭
                          法　官　林佩儒
右為以上正本係照原本作成。
如不服本判決，應於送達後20日內，向本院提出上訴狀並表明上
訴理由（須附繕本）。
                          書記官　葉俊宏
中　　華　　民　　國　　96　　年　　8 　　月　　10 　　日
附表：
┌──┬───┬──────┬──────┬──────┬──────┐
│編號│發票人│   發票日   │ 票面金額   │ 到期日     │ 票據號碼   │
│    │      │            │（新臺幣）  │            │            │
├──┼───┼──────┼──────┼──────┼──────┤
│ １ │張月里│ 94年4月16日│ 50,000元   │ 94年7月16日│CH260542    │                                                                                     │
│    │宋萬勝│            │            │            │            │
├──┼───┼──────┼──────┼──────┼──────┤
│ ２ │張月里│94年4月16日 │ 50,000元   │ 94年9月16日│CH260544    │
│    │宋萬勝│            │            │            │            │
├──┼───┼──────┼──────┼──────┼──────┤
│ ３ │張月里│94年4月16日 │  50,000元  │94年11月16日│CH260547    │
│    │宋萬勝│            │            │            │            │
├──┼───┼──────┼──────┼──────┼──────┤
│ ４ │張月里│94年4月16日 │ 50,000元   │95年1月16日 │CH260549    │
│    │宋萬勝│            │            │            │            │
├──┼───┼──────┼──────┼──────┼──────┤
│ ５ │張月里│94年4月16日 │ 50,000元   │95年3月16日 │CH260401    │
│    │宋萬勝│            │            │            │            │
├──┼───┼──────┼──────┼──────┼──────┤
│ ６ │張月里│94年4月16日 │ 50,000元   │ 95年5月16日│CH260403    │
│    │宋萬勝│            │            │            │            │
├──┼───┼──────┼──────┼──────┼──────┤
│ ７ │張月里│94年4月16日 │ 50,000元   │ 95年7月16日│CH260405    │
│    │宋萬勝│            │            │            │            │
├──┼───┼──────┼──────┼──────┼──────┤
│ ８ │張月里│94年4月16日 │ 50,000元   │ 95年9月16日│CH260407    │
│    │宋萬勝│            │            │            │            │
├──┼───┼──────┼──────┼──────┼──────┤
│ ９ │張月里│ 94年4月16日│ 50,000元   │95年11月16日│CH260409    │
│    │宋萬勝│            │            │            │            │
├──┼───┼──────┼──────┼──────┼──────┤
│ １０ │張月里│94年4月16日 │ 50,000元   │96年1月16日 │CH260411    │
│    │宋萬勝│            │            │            │            │
├──┼───┼──────┼──────┼──────┼──────┤
│  │張月里│94年4月16日 │ 50,000元   │96年2月16日 │CH260412    │
│    │宋萬勝│            │            │            │            │
├──┼───┼──────┼──────┼──────┼──────┤
│  │張月里│ 94年4月16日│ 50,000元   │96年3月16日 │CH260413    │
│    │宋萬勝│            │            │            │            │
├──┼───┼──────┼──────┼──────┼──────┤
│  │張月里│94年4月16日 │ 50,000元   │96年4月16日 │CH260414    │
│    │宋萬勝│            │            │            │            │
├──┼───┼──────┼──────┼──────┼──────┤
│  │張月里│94年4月16日 │ 50,000元   │96年7月16日 │CH260415    │
│    │宋萬勝│            │            │            │            │
├──┼───┼──────┼──────┼──────┼──────┤
│  │張月里│94年4月16日 │ 50,000元   │96年8月16日 │CH260416    │
│    │宋萬勝│            │            │            │            │
├──┼───┼──────┼──────┼──────┼──────┤
│  │張月里│ 94年4月16日│ 50,000元   │96年9月16日 │CH260417    │
│    │宋萬勝│            │            │            │            │
├──┼───┼──────┼──────┼──────┼──────┤
│  │張月里│ 94年4月16日│50,000元    │96年10月16日│CH260418    │
│    │宋萬勝│            │            │            │            │
├──┼───┼──────┼──────┼──────┼──────┤
│  │張月里│94年4月16日 │50,000元    │96年11月16日│CH260419    │
│    │宋萬勝│            │            │            │            │
├──┼───┼──────┼──────┼──────┼──────┤
│  │張月里│94年4月16日 │50,000元    │96年12月16日│CH260420    │
│    │宋萬勝│            │            │            │            │
├──┼───┼──────┼──────┼──────┼──────┤
│  │張月里│ 94年4月16日│50,000元    │97年2月16日 │CH689052    │
│    │宋萬勝│            │            │            │            │
├──┼───┼──────┼──────┼──────┼──────┤
│  │張月里│ 94年4月16日│50,000元    │97年3月16日 │CH689053    │
│    │宋萬勝│            │            │            │            │
├──┼───┼──────┼──────┼──────┼──────┤
│  │張月里│94年4月16日 │50,000元    │97年4月16日 │CH689054    │
│    │宋萬勝│            │            │            │            │
├──┼───┼──────┼──────┼──────┼──────┤
│  │張月里│94年4月16日 │50,000元    │97年5月16日 │CH689055    │
│    │宋萬勝│            │            │            │            │
├──┼───┼──────┼──────┼──────┼──────┤
│  │張月里│94年4月16日 │50,000元    │97年7月16日 │CH689057    │
│    │宋萬勝│            │            │            │            │
├──┼───┼──────┼──────┼──────┼──────┤
│  │張月里│94年4月16日 │50,000元    │97年9月16日 │CH689059    │
│    │宋萬勝│            │            │            │            │
├──┼───┼──────┼──────┼──────┼──────┤
│  │張月里│94年4月16日 │50,000元    │97年11月16日│CH689061    │
│    │宋萬勝│            │            │            │            │
├──┼───┼──────┼──────┼──────┼──────┤
│  │張月里│94年4月16日 │50,000元    │98年1月16日 │CH689063    │
│    │宋萬勝│            │            │            │            │
├──┼───┼──────┼──────┼──────┼──────┤
│  │張月里│94年4月16日 │50,000元    │98年3月16日 │CH689065    │
│    │宋萬勝│            │            │            │            │
├──┼───┼──────┼──────┼──────┼──────┤
│  │張月里│94年4月16日 │50,000元    │98年4月16日 │CH689066    │
│    │宋萬勝│            │            │            │            │
├──┼───┼──────┼──────┼──────┼──────┤
│  │張月里│94年4月16日 │50,000元    │98年5月16日 │CH689067    │
│    │宋萬勝│            │            │            │            │
├──┼───┼──────┼──────┼──────┼──────┤
│  │張月里│94年4月16日 │50,000元    │98年6月16日 │CH689068    │
│    │宋萬勝│            │            │            │            │
├──┼───┼──────┼──────┼──────┼──────┤
│  │張月里│94年4月16日 │50,000元    │96年7月16日 │CH689069    │
│    │宋萬勝│            │            │            │            │
├──┼───┼──────┼──────┼──────┼──────┤
│  │張月里│ 94年4月16日│50,000元    │94年11月16日│CH689070    │
│    │宋萬勝│            │            │            │            │
├──┼───┼──────┼──────┼──────┼──────┤
│  │張月里│ 94年4月16日│50,000元    │98年9月16日 │CH689071    │
│    │宋萬勝│            │            │            │            │
├──┼───┼──────┼──────┼──────┼──────┤
│  │張月里│94年4月16日 │50,000元    │98年10月16日│CH689072    │
│    │宋萬勝│            │            │            │            │
├──┼───┼──────┼──────┼──────┼──────┤
│  │張月里│94年4月16日 │ 50,000元   │98年11月16日│CH689073    │
│    │宋萬勝│            │            │            │            │
├──┼───┼──────┼──────┼──────┼──────┤
│  │張月里│94年4月16日 │ 50,000元   │98年12月16日│CH689074    │
│    │宋萬勝│            │            │            │            │
├──┼───┼──────┼──────┼──────┼──────┤
│    │張月里│94年4月16日 │50,000元    │99年1月16日 │CH689075    │
│  │宋萬勝│            │            │            │            │
└──┴───┴──────┴──────┴──────┴──────┘
